臺灣高等法院刑事裁定
110年度毒抗字第1713號
抗  告  人  
即  被  告  古李興




上列抗告人即被告因聲請施以強制戒治案件，不服臺灣新竹地方
法院110年度毒聲字第707號，中華民國110年11月15日裁定，提
起抗告，本院裁定如下：
    主  文
抗告駁回。
    理  由
一、原裁定意旨略以：抗告人即被告甲○○（下稱被告）因施用毒
    品案件，經臺灣新竹地方法院（下稱新竹地院）以110年度
    毒聲字第350號裁定送觀察、勒戒後，經評估認有繼續施用
    毒品傾向，爰依毒品危害防制條例第20條第2項後段、第3項
    規定，裁定令入戒治處所施以強制戒治，其期間為6個月以
    上，至無繼續強制戒治之必要為止，但最長期間不得逾1年
    等語。
二、抗告意旨略以：被告於勒戒期間雖經過醫生兩次評估，但評
    估過程僅短短數分鐘即完成，其中被告之前科紀錄佔總評分
    分數之5成，有何專業判斷可言，且依照一事不二罰之原則
    ，實有違憲法第8條、憲法罪刑相當原則及比例原則。又且
    被告另尚有有期徒刑7年須執行，監禁之時日均較戒治期間
    為長，被告是否有繼續施用傾向與強制戒治之實質效益及必
    要，有待商榷。再者，被告於執行觀察勒戒前已無施用毒品
    ，已戒除一切生理上藥癮依賴，心理醫生究竟以何標準從何
    認定受評估之人有無繼續施用毒品傾向，實令人生疑，此評
    估之公平性、專業性實有失公允，故請調閱法務部○○○○○○○○
    ○○○○○○○○）9月至11月勒戒成功之人資料，相互比照，查明
    其中不公平之處，以正法紀，並落實法律之下人人平等之法
    文意旨。綜上所述，請還予被告應有之權益，將原裁定撤銷
    ，更為裁定云云。
三、按觀察、勒戒後，檢察官或少年法院（地方法院少年法庭）
    依據勒戒處所之陳報，認受觀察、勒戒人無繼續施用毒品傾
    向者，應即釋放，並為不起訴之處分或不付審理之裁定；認
    受觀察、勒戒人有繼續施用毒品傾向者，檢察官應聲請法院
    裁定或由少年法院（地方法院少年法庭）裁定令入戒治處所
    強制戒治，其期間為6個月以上，至無繼續強制戒治之必要
    為止，但最長不得逾1年，毒品危害防制條例第20條第2項定
    有明文。次按有無繼續施用毒品傾向之評估標準，並非完全
    以受勒戒人勒戒後之結果為準，勒戒前之各種情況仍應作為
    評估之依據。而依勒戒處所評分說明手冊規定，係以前科紀
    錄與行為表現、臨床評估、社會穩定度三項合併計算分數，
    每一大項皆有靜態因子與動態因子，先以靜態因子分數評分
    ，靜態因子分數總分在60分（含）以上為「有繼續施用毒品
    傾向」：60分以下，與動態因子分數相加，如果總分在60分
    （含）以上，為「有繼續施用毒品傾向」。是有無「繼續施
    用毒品傾向」，係依具體個案之臨床實務及相關事證等情綜
    合判定，有其相當之專業依據及標準，且涉及專門醫學，又
    衡酌強制戒治之目的，係為協助施用毒品者戒斷毒品之心癮
    及身癮，所為之一種保安處分類型，而該評估標準係適用於
    每一位受觀察、勒戒處分之人，具一致性、普遍性及客觀性
    ，綜合判斷之結果，倘其評估由形式上觀察並無擅斷或濫權
    等明顯不當情事，法院宜予尊重。
四、經查：
　㈠被告因施用毒品案件，經新竹地院以110年度毒聲字第350號
    裁定送觀察、勒戒後，經苗栗看守所於民國110年11月1日評
    斷其有無繼續施用毒品傾向之結果，認其⒈前科紀錄與行為
    表現部分合計為32分（毒品犯罪相關司法紀錄「有，15筆」
    ，5分/筆，上限10分，計10分；首次毒品犯罪年齡為「20歲
    以下」，計10分；其他犯罪相關紀錄「有，5筆」，2分/筆
    ，上限10分，計10分；入所時尿液毒品檢驗為「無藥物反應
    」計0分；所內行為表現：持續於所內抽菸，計2分）、⒉臨
    床評估部分合計為27分（多重毒品濫用為「有，種類：海洛
    因、安非他命」計10分；合法物質濫用為「有，種類：菸」
    計2分；使用方式為「無注射使用」計0分；使用年數為「超
    過1年」計10分；精神疾病共病〈含反社會人格〉為「無」計0
    分；臨床綜合評估〈含病識感、動機、態度、就醫意願〉評定
    為「偏重」計5分）、⒊社會穩定度部分合計為5分（工作為
    「全職工作-工」計0分；家人藥物濫用為「無」計0分；入
    所後家人是否訪視為「無」計5分；出所後是否與家人同住
    為「是」計0分），以上⒈至⒊總分合計64分（靜態因子52分
    ，動態因子12分），綜合判斷其有繼續施用毒品之傾向，有
    苗栗看守所有無繼續施用毒品傾向證明書、有無繼續施用毒
    品傾向評估標準紀錄表各1份附卷可憑。
　㈡又法務部為因應毒品危害防制條例之修正及109年11月18日最
    高法院刑事大法庭109年台上大字第3826號裁定，於110年3
    月26日以法矯字第11006001760號函檢送修正之「有無繼續
    施用毒品傾向評估標準紀錄表」及「有無繼續施用毒品傾向
    評估標準說明手冊」各1份；而參諸卷附有無繼續施用毒品
    傾向評估標準紀錄表所載，苗栗看守所已係依照法務部上開
    修正實施之有無繼續施用毒品傾向評估標準，將判斷準則項
    目「前科紀錄與行為表現」之第1項「毒品犯罪相關司法紀
    錄」計分方式修正為每筆5分，總分上限為10分；第3項「其
    他犯罪相關紀錄」計分方式修正為每筆（次）為2分，總分
    上限為10分，其修正目的係衡量如一概如舊制無限制以前案
    記錄累加勒戒人之分數，往往很容易達到「有繼續施用毒品
    傾向」而應強制戒治之標準，使得理應更為重要之臨床評估
    等因子之重要性被稀釋，但以前科記錄作為衡量有無繼續施
    用毒品傾向之靜態因子之一，仍有正當合理之關連性，如過
    往毒品或其他犯罪紀錄較多者，其無視毒品、刑法等相關刑
    事禁誡規定而犯罪，應可作為其對刑罰反應力較為薄弱之象
    徵，經觀察、勒戒後，若未能徹底戒除毒癮，繼續施用毒品
    之可能性自然較高，是本件依修正後之標準，比對被告「毒
    品犯罪相關司法紀錄」、「其他犯罪相關紀錄」等項目，並
    無分數重複計算，致評分不公之情，亦不生違反一事不二罰
    原則、罪刑相當原則及憲法第8條、第23條之問題。　
  ㈢再者，上開卷內記載之結果，既係苗栗看守所相關專業知識
    經驗人士在被告執行觀察、勒戒期間，依本職學識評估之前
    科紀錄與行為表現、臨床評估、社會穩定度等項目所為之綜
    合判斷，即係基於科學驗證所得之結論，非僅單憑評估人員
    1至2分鐘之評估做成被告有繼續施用毒品傾向之認定，更無
    因評估人員不同而造成結果差異甚大之可能，自得憑以判斷
    有無繼續施用毒品傾向之證明，尚未能因被告一己主觀意見
    ，即遽認苗栗看守所之上開綜合判斷結果違法或不當。至被
    告主張其另有其他案件尚待執行，並請求調閱苗栗看守所附
    設勒戒處所9月至11月勒戒成功之人資料，以查明評估程序
    是否有失公允云云，均與被告有無繼續施用毒品傾向之認定
    無涉，自不得據為撤銷原裁定之理由，而無再行調查之必要
    。
五、綜此，苗栗看守所綜合評分者依個案臨床實務及具體事證，
    判定被告為「有繼續施用毒品傾向」，依諸前揭說明，尚無
    不合，且由形式上觀察，並無擅斷或濫權等明顯不當之情事
    ，法院即宜予尊重其行政職權之行使及專業之判斷，新竹地
    院據此裁定被告令入戒治處所施以強制強制，其期間為6個
    月以上，至無繼續強制戒治之必要為止，但最長不得逾1年
    ，經本院審閱相關案卷後，核其認事用法並無不合，亦無違
    經驗、論理法則。被告以前詞提起抗告，並無理由，應予駁
    回。　　
據上論斷，應依刑事訴訟法第412條，裁定如主文。
中　　華　　民　　國　　110 　年　　12　　月　　30　　日
                  刑事第四庭  審判長法　官  陳筱珮
                                    法　官  吳元曜
                                    法　官  羅郁婷
以上正本證明與原本無異。
不得再抗告。
                                    書記官  蔡易霖
中　　華　　民　　國　　110 　年　　12　　月　　30　　日